【裁判字號】    99,上訴,2360
【裁判日期】    990930
【裁判案由】    違反臺灣地區與大陸地區人民關係條例等
【裁判全文】
臺灣高等法院刑事判決                99年度上訴字第2360號
上  訴  人
即  被  告  甲○○
上列上訴人即被告因違反臺灣地區與大陸地區人民關係條例等案
件，不服臺灣臺北地方法院99年度訴字第206 號，中華民國99年
5月31日第一審判決（起訴案號：臺灣臺中地方法院檢察署98 年
度偵字第9175、17423 號；臺灣臺中地方法院以管轄錯誤為由判
決移送臺灣臺北地方法院審理案號：臺灣臺中地方法院98年度訴
字第3826號），提起上訴，本院判決如下：
    主  文
上訴駁回。
甲○○緩刑肆年，並應向國庫支付新臺幣貳拾萬元。
    事  實                                                                
一、甲○○應某姓名年籍不詳成年人之邀，明知大陸地區人民非
    經主管機關許可，不得進入臺灣地區，與大陸地區成年女子
    胡麗華無結婚真意，竟與該成年人共同基於使大陸地區人民
    非法進入臺灣地區犯意聯絡，由甲○○至大陸地區與胡麗華
    辦理假結婚，渠等2人即於民國96年11月6日，在大陸地區江
    西省南昌市辦畢公證結婚登記，取得該市公證處（2007）洪
    證臺字第313 號結婚公證書。甲○○返臺後持上開公證書送
    財團法人海峽交流基金會（下稱海基會）辦理驗證，並向入
    出國移民署（下稱移民署）申請胡麗華來臺團聚，經該局承
    辦人員實質審查後，發給通行證許可入境，使其於97年10月
    22日非法進入臺灣地區。
二、甲○○、胡麗華（經臺灣臺中地方法院98年度訴字第1847號
    判處有期徒刑3 月確定）明知結婚不實，仍共同基於使公務
    員登載不實之犯意聯絡，持上開結婚公證書、海基會所出具
    核對結婚公證書與江西省公證員協會寄交公證書副本相符之
    證明、胡麗華臺灣地區通行證影本等資料，於97年10月23日
    至臺北市萬華區第二戶政事務所填寫結婚登記申請書辦理結
    婚登記，使承辦戶籍登記不知情公務員形式審查後，將2 人
    結婚不實事項，登載於職務上所掌戶政登記簿公文書，足以
    生損害於戶政機關就人民婚姻戶籍登記管理正確性。嗣胡麗
    華於98年3月24日（起訴書誤載為同年月20日）晚間8時許，
    在臺中市○區○○街32號18 樓之6，經警查獲與男客從事性
    交易，始循線查悉上情。
三、案經臺中市政府警察局第五分局報請臺灣臺中地方法院檢察
    署檢察官偵查起訴。
    理  由                                                                
一、本件被告甲○○（簡稱被告）所犯非死刑、無期徒刑或最輕
    本刑有期徒刑3 年以上之罪，亦非高等法院管轄第一審案件
    ，且被告就被訴事實為有罪之陳述，經審判長告知被告簡式
    審判程序之旨，並聽取檢察官、被告之意見後，裁定進行簡
    式審判程序，是本件之證據調查，依刑事訴訟法第273條之2
    規定，不受同法第159條第1項、第161條之2、第16  1條之3
    、第163條之1及第164條至第170條規定之限制，合先敘明。
二、上開犯罪事實，業據被告於本院審理時坦承不諱（見本院卷
    第46頁反面、第49頁正面），核與證人胡麗華於警詢、偵查
    中之證述相符（見臺灣臺中地方法院檢察署98年度偵字第81
    04號影卷第9-10頁，臺中市警察局第五分局1 卷第13頁反面
    、2 卷第3-4 頁），且有卷附被告戶籍謄本、結婚登記申請
    書、財團法人海峽交流基金會（97）核字第013045號證明書
    、江西省南昌市公證處（2007）洪証臺字第313 號公證書、
    中華人民共和國結婚證、胡麗華護照等影本（以上見同上影
    卷第112-119 頁）、胡麗華大陸居民往來臺灣通行證影本（
    見臺灣臺中地方法院檢察署98年度偵字第9175 號卷第24-25
    頁）等在卷可稽，足徵被告上開任意性自白與事實相符。本
    件事證明確，被告犯行洵堪認定，應依法論科。
三、按臺灣地區與大陸地區人民關係條例第79條第1 項處罰違反
    同條例第15條第1 款所定使大陸地區人民非法進入臺灣地區
    罪，凡非經合法手續進入者皆包含之，若使大陸地區人民以
    假結婚真入境脫法方式進入臺灣地區，即該當本罪。次按臺
    灣地區與大陸地區人民關係條例第79條第1 項對於違反同條
    例第15條第1 款所定不得使大陸地區人民非法進入臺灣地區
    之處罰，旨在防止大陸地區人民非法進入臺灣地區，以維護
    臺灣地區安全與安定；所稱「非法」，自應從實質上合法性
    予以判斷，凡評價上違反法秩序方法，均屬「非法」，故在
    大陸地區通謀虛偽結婚，以不實結婚證明辦理相關戶籍登記
    、入境等手續，憑以進入臺灣地區，其所持入境許可文件雖
    係入出境主管機關核發，形式上為合法，惟係以詐欺方法取
    得，即不具實質上合法性，仍屬非法進入臺灣地區（最高法
    院92年度臺上字第40號、94年度臺上字第1064號判決意旨參
    照）。次按結婚登記，以雙方當事人為申請人，申請時，應
    提出證明文件正本予戶政機關查驗後，即應予以登載，戶籍
    法第33條第1項前段、98年1月7日修正前戶籍法施行細則第1
    3條第1項、第2項、第17 條分有明文，是結婚戶籍登記，戶
    籍機關當僅有形式審查權而無實質審查權，此觀修正前戶籍
    法第76條規定申請人故意為不實之申請，應處新臺幣9 千元
    以下罰鍰一節，即可知之，是明知無結婚之實，卻使戶政機
    關公務員為結婚登記，自構成刑法第214 條明知不實事項使
    公務員登載不實罪。
四、核被告所為，係犯臺灣地區與大陸地區人民關係條例第79條
    第1 項使大陸地區人民非法進入臺灣地區罪、刑法第214 條
    使公務員登載不實文書罪。證人胡麗華固證述其每月需給付
    人頭老公費新臺幣3 萬元等語，然遍閱卷內證據，除胡麗華
    上揭證述外，並無其他證據可資佐證被告確曾與胡麗華約定
    得按月收取3 萬元人頭老公費一情屬實，復查無被告有收取
    此部分款項之事證，自難單憑證人片面指述，遽認被告有營
    利意圖；況檢察官亦認被告係涉犯該條例第79條第1 項之罪
    ，有起訴書存卷可參，是尚難逕謂被告係犯同條例第79條第
    2 項之罪。又被告與某姓名不詳成年人間就使大陸人民非法
    進入臺灣犯行；被告、胡麗華就使公務員登載不實文書犯行
    ，分具犯意聯絡及行為分擔，應論以共同正犯。又被告所犯
    上開2罪，犯意各別，行為互殊，應分論併罰。
五、原審本於同上見解，適用臺灣地區與大陸地區人民關係條例
    第79條第1項、刑法第11條前段、第28條、第214條、第51條
    第5款、刑法施行法第1 條之1第1項、第2項前段之規定，並
    審酌被告於95年間因犯公共危險罪，經臺灣士林地方法院判
    決處罰金銀元3 萬元確定，所為妨害國家安全、戶政機關管
    理正確性，兼衡高職畢業智識程度、犯罪動機、目的、手段
    、生活狀況等一切情狀，分別量處有期徒刑1 年4月、3月，
    並定應執行之刑為有期徒刑1年6月；公訴意旨另以：被告至
    警局辦理對保，行使不實戶籍謄本，並填寫「大陸地區人民
    進入臺灣地區保證書」，致承辦公務員將2 人為夫妻之不實
    事項，登載於職務上所掌保證書簽註意見欄之公文書，嗣持
    該保證書、戶籍謄本向移民署行使以申請胡麗華入境，足以
    生損害於警察機關就轄區居民管理正確性，因認被告此部分
    涉犯刑法第216條、第214條行使使公務員登載不實文書罪嫌
    一節，惟查：胡麗華係97年10月22日入境臺灣，並於同年月
    23日偕被告至戶政事務所辦畢結婚登記，是被告先前至警察
    局或至移民署申請配偶入境時，並無不實戶籍謄本可資行使
    ；況公訴人並未提出被告至警局申辦對保文件，自難認被告
    此部分確有檢附不實戶籍謄本之行使犯行。至警察機關就被
    告所填上揭保證書，本有審核當事人間有無結婚真意，而為
    准否對保之實質審查權，是被告此部分既不構成使公務員登
    載不實罪，則無從構成行使使公務員登載不實文書罪，此外
    ，復查無其他積極證據證明被告有此犯行，惟此部分倘成立
    犯罪，與上揭論罪科刑部分，有實質上一罪關係，爰不另諭
    知無罪。其認事用法，核無違誤，量刑亦屬妥適。被告上訴
    意旨以原審量刑過重等語，指摘原審判決不當，惟量刑輕重
    係屬事實審法院得依職權自由裁量之事項，苟已斟酌刑法第
    57條各款所列情狀而未逾越法定刑度，不得遽指為違法。本
    件原審判決既已詳細審酌量刑之一切情狀，予以綜合考量，
    並在法定刑內科處其刑，並說明論罪科刑之各項法律依據，
    上訴意旨指摘原審量刑過重，為無理由，應予駁回。末查，
    被告未曾因故意犯罪受有期徒刑以上刑之宣告，且任公職有
    正當而固定之職業，有本院被告前案紀錄表及臺北市政府工
    務局新建工程處在職證明書在卷可按，於本院審理時已坦承
    犯行，知所悛悔，其經歷本次司法審判程序，當知所戒慎，
    信無再犯之虞，本院因認對其宣告之刑，以暫不執行為適當
    ，爰依刑法第74條第1項第1款之規定，予以宣告緩刑4 年，
    以啟自新，並兼衡被告犯罪情節，為使其深切反省，認於課
    予被告給付負擔，乃為適當，依刑法第74條第2項第4款之規
    定，併予宣告令被告向國庫支付新臺幣20萬元。
據上論斷，應依刑事訴訟法第368條、第364條、第273條之1第1
項，刑法第74條第1項第1款、第2項第4款，判決如主文。
本案經檢察官黃全祿到庭執行職務。
中    華    民    國    99    年    9     月    30    日
                  刑事第十九庭  審判長法  官 鄧振球
                                      法  官 彭幸鳴
                                      法  官 潘翠雪
以上正本證明與原本無異。
違反不得使大陸地區人民非法進入臺灣地區規定部分如不服本判
決，應於收受送達後10日內向本院提出上訴書狀，其未敘述上訴
之理由者並得於提起上訴後10日內向本院補提理由書（均須按他
造當事人之人數附繕本）「切勿逕送上級法院」。
使公務員登載不實文書部分不得上訴。
                                      書記官 朱家賢
中    華    民    國    99    年    9     月    30    日
                                                                          
附錄：本案論罪科刑法條全文
臺灣地區與大陸地區人民關係條例第79條
違反第15條第1 款規定者，處1 年以上7 年以下有期徒刑，得併
科新臺幣100 萬元以下罰金。
意圖營利而犯前項之罪者，處3 年以上10年以下有期徒刑，得併
科新臺幣500 萬元以下罰金。
前二項之首謀者，處5 年以上有期徒刑，得併科新臺幣1000萬元
以下罰金。
中華民國刑法第214條
明知為不實之事項，而使公務員登載於職務上所掌之公文書，足
以生損害於公眾或他人者，處3 年以下有期徒刑、拘役或500 元
以下罰金。

司法院資訊處製作；財團法人民間司法改革基金會備份。
